臺灣高等法院民事判決　　　　　　　　100年度上易字第287號
上　訴　人　蔡美玉
訴訟代理人　林嫦芬律師
被上訴人　　徐雲昭
訴訟代理人　鄧輝鼎
上列當事人間請求拆屋還地等事件，上訴人對於中華民國99年12
月30日臺灣板橋地方法院99年度訴字第774號第一審判決提起上
訴，本院於100年7月26日言詞辯論終結，判決如下：
    主      文
原判決關於駁回上訴人後開第二項之訴部分，及訴訟費用（除確
定部分外）之裁判均廢棄。
被上訴人應將坐落新北市○○區○○段708號土地內，如原判決
附圖編號A所示（面積1.75平方公尺）之建物拆除，並將該部分
占用土地返還予上訴人；暨自民國九十八年九月二十三日起至返
還前開占用土地之日止，按月給付上訴人新台幣伍拾元。
其餘上訴駁回。
第一審（除確定部分外）及第二審訴訟費用由被上訴人負擔。
    事實及理由
一、上訴人主張：伊於民國（下同）98年9月1日向訴外人陳文欽
    購買系爭坐落新北市○○區○○段708號土地（下稱系爭土
    地），並於98年9月23日辦理所有權移轉登記完竣。嗣於同
    年10月間經台北縣樹林地政事務所（下稱樹林地政事務所）
    複丈，始發現系爭土地竟遭被上訴人所有之門牌新北市○○
    區○○街70巷6弄1號房屋越界無權占用如原判決附圖（下稱
    附圖）編號A所示部分之土地（面積1.75平方公尺，下稱占
    用土地），被上訴人因而受有免繳相當租金之利益，致伊受
    有無法使用占用土地之損害等情。爰依民法第76 7條、第17
    9條規定，求為命被上訴人應將前開越界房屋部分拆除，並
    將該占用土地返還予伊；暨自98年9月23日起至返還土地之
    日止，按月給付伊新台幣（下同）605元之損害金（原審除
    駁回上訴人前開請求及關於共同被告王胡寶鳳、劉明祿、賴
    德志、王山、徐鴻成、徐明月、鄒富安等八人〈下稱王胡寶
    鳳等八人〉逾原判決主文諭知之不當得利損害金部分，上訴
    人僅對前開敗訴部分不服提起上訴，其餘敗訴部分並未聲明
    不服，已告確定；另王胡寶鳳等八人對於其等敗訴部分，均
    未聲明不服，亦告確定。本院就此已確定部分即不再贅述）
    。並於本院上訴聲明：(一)原判決關於駁回上訴人後開第二項
    之訴部分，暨命負擔該部分訴訟費用部分之裁判均廢棄。(二)
    被上訴人應將前開越界房屋部分拆除，並將占用土地返還予
    上訴人；暨自98年9月23日起至返還土地之日止，按月給付
    上訴人605元。
二、被上訴人則以：伊所有之前開房屋係因土地重測之故，致占
    用系爭土地，並非伊故意占用系爭土地而搭建房屋；況系爭
    土地為袋地，且為公共設施之保留地（綠地），系爭土地可
    供上訴人之利用甚低，而該越界房屋部分面積僅1.75平方公
    尺，且與伊房屋具有不可分離之關係，若拆除恐將對伊造成
    重大之損害，而對於系爭土地之使用，並無何助益，斟酌公
    共利益、社會經濟等因素以觀，上訴人顯係權利濫用，併依
    民法第796條之1規定，請求免除伊拆除越界房屋之義務等語
    ，資為抗辯。並於本院答辯聲明：上訴駁回。
三、查，上訴人為系爭土地之所有權人；被上訴人所有之門牌新
    北市○○區○○街70巷6弄l號房屋占用系爭土地如附圖A所
    示（面積1.75平方公尺）部分之土地等情，有卷附土地所有
    權狀、土地登記謄本可憑（見原審卷第6至7頁、第43頁），
    並經原審會同樹林地政事務所人員至現場履勘及測量屬實，
    亦有卷附勘驗筆錄、台北縣樹林地政事務所99年8月10日北
    縣樹地測字第0990011552號函檢附複丈成果圖可稽（見原審
    卷第112至114頁、第119至120頁），並為兩造所不爭執（見
    本院卷第52頁反面、第56頁反面、第65頁），堪信為真。
四、本院應審究者為(一)上訴人請求被上訴人拆屋還地，是否有據
    ？(二)若是，則上訴人依不當得利規定，請求被上訴人返還其
    所受有相當租金之不當利益以若干金額為當？茲分別論述如
    下：
(一)、上訴人請求被上訴人拆屋還地，是否有據？
  1.按當事人主張有利於己之事實者，就其事實有舉證之責任，
    民事訴訟法第277條前段定有明文。又，以無權占有為原因
    ，請求返還土地者，占有人對土地所有權存在之事實無爭執
    ，而僅以非無權占有為抗辯者，土地所有權人對其土地被無
    權占有之事實無舉證責任，占有人自應就其取得占有係有正
    當權源之事實證明之（最高法院85年度台上字第1120號判決
    意旨參照）。準此，上訴人既為系爭土地之所有權人，則被
    上訴人抗辯其占用系爭土地有正當權源，自應就此事實負舉
    證之責。
  2.被上訴人抗辯：伊房屋越界部分面積僅1.75平方公尺，若拆
    除對於上訴人並無使用上之利益，且會影響伊房屋之結構，
    足見上訴人請求伊拆除越界部分之房屋，係屬權利濫用云云
    。然查：
    (1)、按民法第148條係規定行使權利，不得以損害他人為主
        要目的，若當事人行使權利，雖足使他人喪失利益，而
        茍非以損害他人為主要目的，即不在該條所定範圍之內
        （最高法院45年台上字第105號判例意旨參照）。
    (2)、被上訴人於71年間係因房屋增建而占用系爭土地乙節，
        此為被上訴人所不爭執（見本院卷第71頁、第84頁反面
        ），則上訴人為保全系爭土地之所有權免遭第三人之不
        法侵害，因而本於土地所有權人之地位，依民法第767
        條規定，訴請無權占用土地人即被上訴人將前開越界房
        屋部分拆除，並將占用土地返還，係屬行使所有權人之
        權利，並非以損害他人為目的而提起本件訴訟，自屬權
        利之正當行使，並無權利濫用之情形可言。
    (3)、又前開越界房屋部分雖占用系爭土地面積僅為1.75平方
        公尺，但因原審共同被告王胡寶鳳等八人占用系爭土地
        面積計298.02平方公尺（連同被上訴人占用面積共計為
        299.77平方公尺），已占有使用系爭土地（面積為660.
        10平方公尺，見原審卷第7頁土地登記謄本）超逾三分
        之一，上訴人訴請被上訴人拆除無權搭蓋之越界房屋部
        分，並返還占用土地，自有使用系爭土地之利益。況該
        越界房屋部分原係屬被上訴人利用原有房屋建築架構而
        增建，亦為被上訴人所自陳（見本院卷第84頁反面），
        且被上訴人亦未舉證證明越界房屋部分拆除，會影響原
        有房屋之結構乙節，自難僅憑該越界房屋部分之面積為
        1. 75平方公尺，即可謂若強行拆除會影響原有房屋結
        構之安全。是被上訴人以越界房屋部分占用系爭土地面
        積僅為1.75平方公尺，上訴人請求拆除該部分之房屋，
        對上訴人並無使用之利益，且會影響原有房屋之結構安
        全為由，抗辯上訴人請求拆除該越界房屋部分，為權利
        濫用云云，並無可取。
  3.被上訴人又抗辯：伊房屋越界部分面積僅1.75平方公尺，上
    訴人取回該占用土地所受之利益與伊拆除越界房屋所受之損
    害間，顯不相當，上訴人自屬權利濫用，依民法第796條之1
    規定，請求法院斟酌公共利益及當事人利益，而免除伊拆除
    該越界房屋之義務云云。但查：
    (1)、按土地所有人建築房屋逾越地界，鄰地所有人請求移去
        或變更時，法院得斟酌公共利益及當事人利益，免為全
        部或一部之移去或變更，民法第796條之1第1項前段固
        有明文。然鄰地所有人之忍受義務，係為土地所有人所
        建房屋之整體，有一部分逾越疆界，若予拆除，勢將損
        及全部建築物之經濟價值而設。倘土地所有人所建房屋
        整體之外，越界加建房屋，則鄰地所有人請求拆除，原
        無礙於所建房屋之整體，自不得執此謂鄰地所有權人係
        屬權利濫用（最高法院67年台上字第800號判例意旨參
        照）。
    (2)、如前所陳，被上訴人係因於71年間房屋增建而占用系爭
        土地乙節，既為被上訴人所自陳（見本院卷第71頁），
        且被上訴人亦無法舉證證明其占用系爭土地有何正當之
        權源，況上訴人系爭土地遭被上訴人與原審共同被告王
        胡寶鳳等八人占用面積合計已逾三分之一，上訴人訴請
        上訴人拆除無權搭蓋之越界房屋部分，並返還占用土地
        ，自有使用系爭土地之整體利益。自難僅因被上訴人占
        用土地面積僅1.75平方公尺，即可謂上訴人取回土地所
        受之利益與其拆除房屋所受損害，顯不相當，而有權利
        濫用之情事。故被上訴人請求本院應依民法第796條之1
        規定，斟酌公共利益及當事人利益，免除其拆除越界房
        屋之義務云云，仍無可採。
  4.綜上，被上訴人既無法舉證證明其越界房屋而占用系爭土地
    有法律上之正當權源，則上訴人本於所有權人之地位，依民
    法第767條規定，請求被上訴人將系爭越界房屋拆除，並將
    占用土地返還，核屬有據，應予准許。
(二)、上訴人依不當得利規定，請求被上訴人返還其所受有相當租
    金之不當利益以若干金額為當？
  1.按無法律上之原因而受利益，致他人受損害者，應返還其利
    益，民法第179條前段定有明文。又依不當得利之法則請求
    返還不當得利，以無法律上之原因而受利益，致他人受有損
    害為其要件，故其得請求返還之範圍，應以對方所受之利益
    為度，非以請求人所受損害若干為準，無權占有他人土地，
    可能獲得相當於租金之利益為社會通常之觀念（最高法院61
    年台上字第1695號判例意旨參照）。
  2.經查：
    (1)、被上訴人之房屋既因增建而越界占用系爭土地，既屬無
        權占用，自獲有相當於租金之利益，致上訴人受有無法
        使用系爭土地之損害。本院審酌被上訴人占用系爭土地
        係供自己住宅使用，並未有營利之情事，且系爭土地為
        一袋地，且該地係屬公共設施保留地（見原審卷第175
        頁台北縣樹林市公所都市計畫土地使用分區證明書）等
        情形；暨參照土地法第105條準用第97條規定，認本件
        依系爭土地申報總價年息4％，作為計算被上訴人因無
        權占用系爭土地所受相當租金之利益基準為允當。
    (2)、準此，系爭土地98年之申報地價為每平方公尺8480元
        （見原審卷第7頁土地登記謄本），則本院依前開計算
        基準，計算被上訴人自98年9月23日（即上訴人登記取
        得系爭所有權之日）起至返還占用土地之日止，被上訴
        人應給付上訴人每月相當於租金之不當得利損害金50元
        （8480×1.75×4%÷12＝50，元以下進位），核屬有據
        ，應予准許。至上訴人逾此所為之請求，即非有據，應
        予駁回。
五、從而，上訴人本於民法第767條、不當得利法則，訴請上訴
    人應將前開越界房屋部分拆除，並將該占用土地返還予上訴
    人；暨自98年9月23日起至返還土地之日止，按月給付上訴
    人50元之損害金，為有理由，應予准許。是則原審就前開應
    准許部分，為上訴人敗訴之判決，於法自有未洽，上訴意旨
    就此部分指摘原判決不當，求予廢棄改判，為有理由，爰由
    本院就原判決此部分予以廢棄，並改判如主文第二項所示。
    原審就超逾前開應准許部分，為上訴人敗訴之判決，理由雖
    與本院不同，但結論並無二致，本院仍應予以維持。上訴意
    旨就此部分仍執前詞指摘原判決不當，求予廢棄改判，為無
    理由，應予駁回。
六、本件事證已臻明確，兩造其餘之攻擊或防禦方法，經本院審
    酌後均認與本件之結論無涉，茲不再一一論列，併予敘明。
七、據上論結，本件上訴為一部有理由、一部無理由，依民事訴
    訟法第450條、第449條第1項、第79條，判決如主文。
中    華    民    國   100    年    8     月    9    日
                    民事第十三庭
                        審判長法  官    蕭艿菁
                              法  官    賴劍毅
                              法  官    楊絮雲
正本係照原本作成。
不得上訴。
中    華    民    國   100    年    8     月    9     日
                              書記官    蔡慧娟